【裁判字號】    96,家訴,99
【裁判日期】    980202
【裁判案由】    回復繼承權
【裁判全文】
臺灣板橋地方法院民事判決              96年度家訴字第99號
原      告  丁○○
訴訟代理人  曾孝賢律師
複代理人    鄭玉鈴律師
訴訟代理人  陸正義律師
被      告  乙○○
被      告
兼被告甲○○之承受訴
訟人        庚○○
            丙○○
上三人共同
訴訟代理人  潘東翰律師
被告甲○○
之承受訴訟
人          己○○
                        號
被告甲○○
之承受訴訟
人          戊○○
上列當事人間請求回復繼承權等事件，經本院於民國98年1 月6
日言詞辯論終結，判決如下：
    主  文
原告之訴及假執行之聲請均駁回。
訴訟費用由原告負擔。
    事實及理由
甲、程序方面：
一、本件被告甲○○於原告起訴後死亡，被告庚○○、丙○○及
    己○○、戊○○為其繼承人（原告丁○○、被告乙○○拋棄
    繼承），有被告提出之戶籍謄本、繼承系統表、本院拋棄繼
    承准予備查函影本等件附卷可稽，原告於97年9 月1 日具狀
    聲明被告庚○○、丙○○及己○○、戊○○聲明承受訴訟，
    核無不合，應予准許。
二、本件被告甲○○之承受訴訟人己○○、戊○○經合法通知，
    未於言詞辯論期日到場，核無民事訴訟法第386 條所列各款
    情形，爰依原告之聲請，由其一造辯論而為判決。
乙、實體部分：
壹、原告主張：
一、緣坐落新竹縣竹北市○○○段拔子窟小段0000-0000 、0000
    -0000 地號土地係原告之父易雄所購買，因其當時僅取得臺
    北縣之自耕能力證明，依法令並無法在新竹縣購買農地，因
    而借名登記於訴外人辛○○名下，並設定抵押權以為擔保。
    而易雄於民國（以下同）87年5 月10日過世後，系爭567 及
    568 地號之土地即為遺產，而應由被告甲○○（於本件訴訟
    中之97年1 月22日死亡）、乙○○、庚○○、丙○○、原告
    丁○○及訴外人戊○○、己○○等七人繼承，此有經律師見
    證並製作之協議書可稽（原證一參照）。且依此協議，原告
    就系爭土地原應有繼承之權，惟被告甲○○竟擅將系爭567
    及568 地號之土地贈與予被告乙○○、庚○○、丙○○等三
    人（原證二參照），而將原告排除在外，後又於95年間將上
    開二筆土地以新台幣（下同）1,310 萬元之代價，出售並移
    轉登記予訴外人邱新發（原證三參照），原告始知繼承權有
    被侵害之情。
二、（一）按「繼承權被侵害者，被害人或其法定代理人得請求
    回復之。」民法第1146條第1 項定有明文，今原告為易雄之
    繼承人，依法原得繼承系爭567 及568 地號之土地，惟被告
    等四人事後均否認原告之繼承資格並排除其對繼承財產之管
    理與處分，致原告之繼承權有被侵害之情，且因被告等四人
    出售系爭土地得款1, 310萬元，故原告應得262 萬元（＝
    1,310/5） ，被告等四人各應給付原告65萬5 千元。
    （二）次按「因故意或過失，不法侵害他人之權利者，負損
    害賠償責任。」、「數人共同不法侵害他人之權利者，連帶
    負損害賠償責任。」民法第184 條第1 項前段及同法第185
    條定有明文，今被告甲○○與被告乙○○、庚○○、丙○○
    等三人共同以贈與系爭土地之手段，將原告排除在外，罔顧
    其身為繼承人之權利，其共同侵害原告權利之情至為顯然，
    故被告等四人應連帶給付原告262 萬元。
三、按「訴狀送達後，原告不得將原訴變更或追加他訴。但有下
    列各款情形之一者，不在此限：四、因情事變更而以他項聲
    明代最初之聲明者。」為民事訴訟法第255 條第1 項第4 款
    所明文。今被告甲○○於原告起訴後之97年1 月22日死亡，
    並由其繼承人丙○○、己○○、戊○○及庚○○等四人聲明
    承受訴訟在案，核屬情事變更，原告爰依上開條文將最初之
    聲明調整如後述訴之聲明。
四、查本件之主要爭點厥為：系爭567 及568 地號之土地是否為
    被繼承人易雄之遺產？爰析述如下：
（一）揆諸原證一之協議書內載：「立協議書人：甲○○、丙○○、易青樺、丁○○、庚○○（以下稱甲方）與戊○○、
      己○○（以下稱乙方）就被繼承人易雄有關竹北市○○○
      段拔子窟小段五六七、五六八、六五六及七一七地號等土
      地之遺產分配糾紛事宜，訂立本協議書．．．」（原證一
      參照）此協議書乃係由被告甲○○代理原告丁○○及被告
      乙○○、庚○○、丙○○等四人所訂立，就系爭567 、56
      8 地號土地清楚載明為被繼承人易雄之遺產，係屬訴訟外
      自認。抑且，此協議書係於89年8 月1 日所立，即於被繼
      承人易雄過世兩年有餘，且訴外人辛○○於89年6 月30日
      復將系爭二筆土地移轉登記予被告甲○○後，甲○○仍於
      協議書載明系爭二筆土地為被繼承人易雄之遺產，且此協
      議書並經律師之專業人士見證，足證系爭二筆土地確係被
      繼承人易雄之遺產無疑。
（二）至被告原欲聲請傳喚證人辛○○到庭作證，後蒙鈞院函調
      檢察署95年度他字第6180號卷供參，經查，證人辛○○於
      偵查中證稱：「（檢察官問）是否知道土地是何人買的？
      （答）是被告和他先生一起買下來的，登記在我名下，我
      不知道錢是誰出的。」（他卷第72頁參照）其證詞前方曰
      系爭土地是甲○○與易雄共同購買，隨即又云不知道錢是
      誰出的，前後證詞顯然矛盾，其於刑事偵查程序所為之證
      述自不足為系爭土地係甲○○與易雄共同出資之證明。再
      者，證人辛○○復於97年10月20日出庭證稱：「（法官問
      ）知道土地到底是誰出錢買的？（答）我真的不知道。只
      知道是易雄來跟我接洽，登記在我名下而已。」、「他太
      太沒有與我接觸，但有一起出面，都是易雄講話，跟我洽
      談的」等語凡此均足見過程中均係易雄與其接洽商談，而
      非甲○○，併此敘明。果被告仍主張系爭二筆土地係被告
      甲○○與易雄共同出資購買，自應舉證以實其說，而非僅
      係徒託空言。
五、（一）按「按繼承權被侵害者，被害人或其法定代理人得請
    求回復之；而該回復請求權，自知悉被侵害之時起，二年間
    不行使而消滅。自繼承開始時起逾十年者亦同。為民法第一
    千一百四十六條第一、二項所明定。此係指繼承權有被侵害
    ，或知悉其被侵害之事實為其前提而言。而繼承因被繼承人
    死亡而開始。繼承人自繼承開始時，除民法另有規定及專屬
    於被繼承人本身之權利義務外，承受被繼承人財產上之一切
    權利義務，無待繼承人為繼承之意思表示。繼承權是否被侵
    害，應以繼承人繼承原因發生後，有無被他人否認其繼承資
    格並排除其對繼承財產之占有、管理或處分為斷。凡無繼承
    權而於繼承開始時或繼承開始後僭稱為真正繼承人或真正繼
    承人否認其他共同繼承人之繼承權，並排除其占有、管理或
    處分者，均屬繼承權之侵害，被害人或其法定代理人得依民
    法第一千一百四十六條規定請求回復之，初不限於繼承開始
    時自命為繼承人而行使遺產上權利者，始為繼承權之侵害（
    司法院大法官會議釋字第四三七號解釋文參看）。」業經最
    高法院92年度台上字第1127號判決（附件一參照）闡釋在案
    ，今原告為易雄之繼承人，依法原得繼承系爭567 及568 地
    號之土地，惟被告等四人事後均否認原告之繼承資格並排除
    其對繼承財產之管理與處分，致原告之繼承權有被侵害之情
    ，此核諸上開實務見解所示之情形並無不符，原告自得依民
    法第1146 條 之規定行使繼承回復請求權，被告所言原告並
    無民法第1146條之適用諒有誤會。今前因甲○○及被告丙○○、庚○○及乙○○等四人出售系爭土地得款1,310 萬元，
    扣除自認之68萬元，故原告應得248 萬4 千元（＝【1310－
    68 】/5） 。另因甲○○於訴訟程序進行中過世，其繼承人
    除原告及被告乙○○拋棄繼承外，被告丙○○、庚○○各應
    給付原告77萬6250元，被告乙○○應給付原告62萬1 千元，
    被告戊○○及己○○各應給付原告15萬5250元。
    （二）次按「因故意或過失，不法侵害他人之權利者，負損
    害賠償責任。」、「數人共同不法侵害他人之權利者，連帶
    負損害賠償責任。」、「繼承人自繼承開始時，除本法另有
    規定外，承受被繼承人財產上之一切權利、義務。」民法第
    184 條第1 項前段、第185 條及同法第1148條本文定有明文
    ，今甲○○與被告乙○○、庚○○、丙○○等三人罔顧系爭
    二筆土地為被繼承人易雄之遺產及原告亦為繼承人之事實，
    共同以贈與系爭土地之手段，而將原告排除在外，其共同侵
    害原告之財產權至為顯然，另被告等人因甲○○過世而概括
    繼承之故，被告等五人應連帶給付原告248 萬4 千元。
六、綜上所陳，原告確有繼承權被侵害之情，並聲明：
（一）先位聲明：
    (1)被告丙○○、庚○○各應給付原告七十七萬六千二百五十
      元，被告乙○○應給付原告六十二萬一千元，被告戊○○
      及己○○各應給付原告十五萬五千二百五十元及自起訴狀
      繕本送達之翌日起至清償日止，按週年利率百分之五計算
      之利息。
    (2)訴訟費用由被告負擔。
    (3)願供擔保請准宣告假執行。
（二）備位聲明：
    (1)被告等五人應連帶給付原告二百四十八萬四千元，及自起
      訴狀繕本送達之翌日起至清償日止，按週年利率百分之五
      計算之利息。
    (2)訴訟費用由被告負擔。
    (3)願供擔保請准宣告假執行。
貳、被告方面：
Ａ、被告甲○○之承受訴訟人己○○部分：
    被告戊○○現在在監獄執行，願意承受訴訟母親甲○○部分
    。
Ｂ、被告甲○○之承受訴訟人戊○○部分：
  (一)同意承受母親甲○○部分訴訟。系爭土地是父親易雄之遺產
    ，易雄已經死亡十一年了，原告丁○○沒有拋棄，是易雄遺
    留下來的，結果弟弟跟媽媽將土地賣掉，賣壹仟多萬元，將
    原告丁○○應得的部分減少，只給五十八萬元，其他人都得
    二百多萬，伊沒有分，當初因為遺產父親土地起糾紛，所以
    才會協議，伊與己○○各投資壹佰萬元，我們是用壹佰萬元
    定存解約來投資的，爸爸易雄死後，遺產發生問題，伊與己○○跟母親甲○○其他人達成協議，將我們兄弟原本投資的
    壹佰萬元還我們，協議書是在我爸爸易雄死後才達成協議的
    。
  (二)當初這土地是伊與爸易雄，還有二個弟弟一起跟辛○○接觸
    過，這土地也是辛○○介紹的，當出錢壹仟二或壹仟三百萬
    元是從父親易雄戶頭領出轉到買主那邊，爸爸也有包紅包給
    辛○○，這土地買後由辛○○做，我們也沒有收租金，鄭先
    生所言有些老實、有些不老實。這土地經過別的仲介公司賣
    給第三人後，我媽甲○○也包紅包給辛○○，當初父母沒有
    將財產登記夫妻財產制，原告也沒有拋棄，原告該拿的部分
    被我媽、弟弟分掉，現在我媽也死了，我覺得不公平，原告
    告這訴訟也是我要她來告的。
  (三)當時我剛好假釋出來，八十三年三月二十四日，我回來沒多
    久，我爸給我及我弟各定存壹佰萬元，過沒幾個月，跟辛○○接洽後，說要將錢拿回去，要投資這土地，才會變成我三
    兄弟各壹佰萬元拿回爸爸戶頭，由爸戶頭去買土地。我爸有
    三、四千萬元，不需要脫產。
Ｃ、被告乙○○、庚○○、丙○○部分：
(甲)
一、原告主張依民法第1146條繼承回復請求權對於被告等各請求
    65萬5 千元，洵屬無據：
  (一)竹北市○○○段拔子窟小段567 及578 地號兩筆土地（以下
    簡稱系爭兩筆土地）並非易雄之遺產。
    按「繼承，因被繼承人死亡而開始」、「繼承人自繼承開始
    時，除本法另有規定外，承受被繼承人財產上之一切權利、
    義務」民法第1147條、第1148條定有明文，查本件系爭兩筆
    土地係原告之父易雄及被告甲○○於83年間以辛○○名義共
    同出資購買，嗣辛○○於87年間因探望罹患癌症而在家休養
    之易雄，向易雄提及此二筆土地返還問題時，易雄則向辛○○表示將此二筆土地交由被告甲○○處理即可【詳聲請調查
    證據部分】，而觀諸易雄與被告甲○○本係同居共財之夫妻
    ，加以此二筆土地又係被告甲○○與易雄共同出資購置，且
    辛○○於89年6 月30日確將此兩筆土地移轉登記予被告甲○○【被證一】等情，彰彰益顯易雄前揭將此二筆土地交由被
    告甲○○處理之表示係基於生前處分財產之意思而將此兩筆
    土地對於辛○○之登記返還請求權讓與被告甲○○，縱辛○○於89年6 月30日方將此兩筆土地登記予被告甲○○【參見
    被證一】，仍不影響易雄87年5 月10日往生時，對於本件系
    爭兩筆土地已無任何權利之事實，揆諸前揭法旨，此等繼承
    開始時不屬於被繼承人之權利，無從由繼承人概括繼承，循
    此被告甲○○於日後處分自己單獨取得所有權之竹北市○○○段拔子窟小段567 及578 地號兩筆土地並未侵害原告之繼
    承權，從而本件被告等既無侵害原告繼承權可言，則原告主
    張依民法第1146條繼承回復請求權對於被告等各請求65萬5
    千元，顯非可採。
  (二)退步言，縱系爭兩筆土地之登記回復請求權應由全體繼承人
    概括繼承（假設語），本件被告甲○○分別將系爭兩筆土
    地移轉登記予被告乙○○、庚○○、丙○○共有，及其後之
    處分行為皆不符合民法1146條得請求回復繼承權之要件：
    次按「繼承，因被繼承人死亡而開始，且繼承人自繼承開始
    時，除本法另有規定外，承受被繼承人財產上之一切權利、
    義務，民法第一千一百四十七條、第一千一百四十八條定有
    明文。所謂繼承權被侵害，必須於繼承開始時，自命為繼承
    人之人，有行使遺產上權利之事實存在。若於繼承開始後，
    始發生此事實，則其所侵害者，為繼承人已取得之權利，而
    非侵害繼承權，自無民法第一千一百四十六條之適用」最高
    法院90年台上字第1202號著有判決【被證二】，細究本件原
    告所主張繼承之時點係原告先父易雄往生之日即87年5 月10
    日，且應繼財產實係共同繼承人對於訴外人辛○○就竹北市
    ○○○段拔子窟小段567 及578 地號兩筆土地之登記回復請
    求權，而非原告所主張之「系爭567 及578 兩筆地號之土地
    」【參見原告「起訴狀」第2 頁第9 行】，再觀諸本件系爭
    兩筆土地皆於89年6 月30日移轉登記予被告甲○○【參見被
    證一】，嗣被告甲○○又於89 年12 月13日將系爭兩筆土地
    移轉分別登記予被告乙○○、庚○○、丙○○共有，其後被
    告甲○○等四人再於95年8 月1 日出售予訴外人邱新發【參
    見被證一】，縱認系爭兩筆土地之回復登記請求權屬於全體
    繼承人之應繼財產（假設語非代表自認），被告甲○○等四
    人於繼承開始後所處分遺產仍非「於繼承開始時行使遺產上
    之權利」，依前揭法旨此等繼承後發生之事實確無民法第11
    46條之適用，足見原告依民法第1146條向被告等各請求65萬
    5 千元，確屬無據，況此兩筆土地又係被告甲○○與易雄共
    同出資購買，且被告甲○○與易雄並無夫妻財產制之約定，
    被告甲○○於易雄往生後尚得依民法第1030條之1 規定就雙
    方現存財產之差額請求平均分配，加以法定共同繼承人除兩
    造五人外，另有訴外人戊○○及己○○等二人，而共計七人
    ，從而本件縱有民法第1146條之適用（假設語），原告所得
    請求之數額亦非每人各62萬5 千元，懇請鈞庭明察。
二、原告主張依民法第184 條第1 項前段及第185 條共同侵權行
    為為等規定，對於被告甲○○等四人請求連帶給付262 萬，
    更屬無理：
    按「民法第一百八十四條第一項規定：『因故意或過失，不
    法侵害他人之權利者，負損害賠償責任。故意以背於善良風
    俗之方法，加損害於他人者亦同』本項規定前後兩段為相異
    之侵權行為類型。關於保護之法益，前段為權利，後段為權
    利以外之法益。關於主觀責任，前者以故意過失為已足，後
    者則限制須故意以背於善良風俗之方法加損害於他人，兩者
    要件有別」最高法院89台上字2560著有判決【被證三】，而
    觀諸本件原告所主張之應繼財產實係共同繼承人對於訴外人
    辛○○就竹北市○○○段拔子窟小段567 及578 地號兩筆土
    地因借名登記所生之登記回復請求權，被告甲○○將系爭兩
    筆土地移轉登記予被告乙○○、庚○○、丙○○共有，暫不
    論本件易雄業已將此兩筆土地對於辛○○之返還登記請求權
    讓與被告甲○○，原告已無任何權利可資主張，本件縱有「
    侵害原告之情」（假設語），至多僅係債權侵害問題，而此
    等債權侵害之請求權基礎依前揭法旨實非民法第184 條第一
    項前段，然原告竟主張「依民法第184 條第1 項前段及第18
    5 條共同侵權行為等規定對於被告甲○○等四人請求連帶給
    付262 萬」云云，則於法顯有未合，況本件系爭兩筆土地又
    係被告甲○○與易雄共同出資購買，且被告甲○○與易雄並
    無任何夫妻財產制之約定，渠等夫妻財產制自屬法定財產制
    ，從而被告甲○○於易雄往生後尚得依民法第1030條之1規
    定就雙方現存財產之差額請求平均分配，顯見本件被告等處
    分系爭兩筆土地縱有侵害原告之權利（假設語），原告所得
    請求之金額僅為262 萬元之4 分之1 即65萬5 千元，惟被告
    乙○○業已將出售系爭兩筆土地之簽約款390 萬元中之78萬
    元以現金當面交予原告丁○○【詳聲請調查證據部分】，顯
    見原告所遭受之受損害已獲得完成填補，原告自不得再向被
    告等主張共同侵害行為而請求連帶負損害賠償損害責任。
(乙)、
一、按「解釋當事人之契約，應以當事人立約當時之真意為準，
    而真意何在，又應以過去事實及其他一切證據資料為斷定之
    標準，不能拘泥文字致失真意。」最高法院39年台上字第10
    53號判例可資參照。查原告主張協議書內記載系爭土地為易
    雄之遺產，遂是認系爭土地為易雄之遺產。惟查，所以有本
    件協議書之發生，即因原告執意系爭土地為其父易雄之遺產
    ，屢屢與其母甲○○發生爭執，其母甲○○迫於無奈，為解
    決此爭執，才會於協議書上就系爭土地以遺產分配糾紛事宜
    為名而書立該協議書，並非謂系爭土地即為易雄之遺產，原
    告就此部分似有誤認，揆諸前揭判例意旨即明。
二、原告主張系爭土地係其之被繼承人易雄借名登記於訴外人辛○○名下，並設定抵押權以為擔保。而易雄於87 年5月10日
    死亡後，系爭土地即為遺產乙節，惟原告並未說明何以訴外
    人辛○○會將系爭土地移轉登記於甲○○名下，核其原因不
    外於下述原因：
  (一)設被繼承人易雄將系爭土地信託登記於甲○○名下：按「原
    告之訴，依其所訴之事實，在法律上顯無理由者，法院得不
    經言詞辯論，逕以判決駁回之。前項情形，法院得處原告新
    臺幣6 萬元以下之罰鍰。民事訴訟法第249 條第2 項、第3
    項分別定有明文。」經查：設本件原告主張坐落新竹縣竹北
    市○○○段拔子窟小段第0000-0000 、0000-0000 地號土地
    ，係其之被繼承人易雄信託登記於被告甲○○名下之財產，
    於死亡後易雄該土地應屬原告及被告乙○○、庚○○、丙○○、戊○○、己○○等五人所公同共有，惟縱依原告之主張
    ，上揭土地係被繼承人易雄信託登記於被告甲○○名下，但
    原告自陳前述土地係辛○○於89年6 月30日移轉登記予甲○○名下，則依現行之信託法第10條受託人死亡時，信託財產
    不屬於其遺產。及信託法第8 條第1 項信託關係不因委託人
    或受託人死亡而消滅之規定，受託人在法律上為所有權人，
    其就受託財產所為一切處分行為，完全有效。縱令其處分違
    反信託之內部約定，信託人亦不過得請求賠償因違反約定所
    受之損害，在受託人未將受託財產移還信託人以前，不能謂
    該財產仍為信託人之所有。可見信託關係縱然歸於消滅，此
    時信託人之繼承人對受託人固有請求返還信託財產之權利，
    但信託人返還信託財產之請求權僅有債權之效力，在返還之
    前，信託財產仍登記為受託人之名義，依法受託人自係信託
    財產之所有權人，其所為處分自難認係無權處分，則原告主
    張於信託關係消滅後其即為系爭信託財產之公同共有人，即
    乏依據，其據此主張受託人被告甲○○無權處分系爭土地，
    及嗣後承受財產之人所為處分行為亦屬無權處分，遂本於繼
    承權受侵害而請求被告等返還其所受之損害，顯無理由，是
    原告之訴，依其所訴之事實，在法律上顯無理由，懇請鈞院
    逕予駁回，又其訴既經駁回，則其聲請宣告假執行，亦失其
    依據，應併予駁回。
  (二)設被繼承人易雄將系爭土地贈與或出賣並移轉登記於甲○○
    名下：
    設系爭土地既係被繼承人易雄贈與或出賣並移轉登記於甲○○名下，則系爭土地即非被繼承人易雄之遺產，原告本於繼
    承權受侵害而請求被告等返還其所受之損害，亦顯無理由，
    是原告之訴，依其所訴之事實，在法律上顯無理由，懇請鈞
    院逕予駁回，又其訴既經駁回，則其聲請宣告假執行，亦失
    其依據，應併予駁回。
三、退萬步言，設系爭土地果為被繼承人易雄之遺產（此純屬假
    設語氣），系爭土地之處分價額為1310萬元，則甲○○依法
    主張剩餘財產分配請求權即系爭土地之價額1310萬之二分之
    一即655 萬，則被繼承人易雄之遺產即為655 萬，此655 萬
    元由適時其配偶及6 名子女共同繼承，則原告之應繼份為65
    5 萬元的七分之一，即935714元（小數點以下四捨五入），
    扣除原告已取得之78萬元，則原告就被繼承人易雄之遺產僅
    得請求155714元（小數點以下四捨五入）。
(丙)並聲明：(1)原告先位及備位之訴均駁回。
          (2)訴訟費用由原告負擔。
          (3)如受不利判決，被告等院供擔保免為假執行。
參、法院之判斷：
一、原告主張：坐落新竹縣竹北市○○○段拔子窟小段0000-000
    0 、0000 -0000地號土地係原告之父易雄所購買，因其當時
    僅取得臺北縣之自耕能力證明，依法令並無法在新竹縣購買
    農地，因而借名登記於訴外人辛○○名下，並設定抵押權以
    為擔保。而易雄於87年5 月10日過世後，系爭567 及568 地
    號之土地即為遺產，而應由甲○○（於本件訴訟中之97年1
    月22日死亡）、乙○○、庚○○、丙○○、原告丁○○及戊○○、己○○等七人繼承，此有經律師見證並製作之協議書
    可稽，且依此協議，原告就系爭土地原應有繼承之權，惟甲○○竟擅將系爭567 及568 地號之土地贈與予被告乙○○、
    庚○○、丙○○等三人，而將原告排除在外，後又於95年間
    將上開二筆土地以1,310 萬元之代價，出售並移轉登記予訴
    外人邱新發，原告始知繼承權有被侵害之情。(1)因被告甲○○及被告丙○○、庚○○及乙○○等四人出售系爭土地得款
    1,310 萬元，扣除原告自認之68萬元，故原告應得248 萬4
    千元（＝【13 10 －68】/5），另因甲○○於訴訟程序進行
    中過世，其繼承人除原告及被告乙○○拋棄繼承外，被告丙○○、庚○○各應給付原告77萬6250元，被告乙○○應給付
    原告62萬1 千元，被告戊○○及己○○各應給付原告15萬52
    50元，爰依民法第1146條繼承回復請求權之規定，請求判決
    如前述先位聲明；(2)又被告甲○○與被告乙○○、庚○○、
    丙○○等三人罔顧系爭二筆土地為被繼承人易雄之遺產及原
    告亦為繼承人之事實，共同以贈與系爭土地之手段，而將原
    告排除在外，其共同侵害原告之財產權至為顯然，另被告等
    人因甲○○過世而概括繼承之故，依民法第184 條第1 項前
    段及第185 條共同侵權行為之規定，訴請被告等五人應連帶
    給付原告248 萬4 千元（如前述後位聲明）。被告等則以上
    開陳述為辯。經查：
  (一)坐落新竹縣竹北市○○○段拔子窟小段0000-0000 、0000-0
    000 地號土地，原係登記於訴外人辛○○所有，而易雄於87
    年5 月10日過世，前開系爭567 及568 地號之土地，辛○○
    於89年6 月30日以買賣為原因，移轉登記為甲○○所有；嗣
    甲○○於89年11月16日將系爭567 號土地應有部分五分之二
    贈與移轉登記予被告乙○○（原名易青樺）所有，將系爭56
    8 號土地應有部分應有部分各五分之二贈與並移轉登記予被
    告庚○○、丙○○所有；於95年6 月27日，被告甲○○及被
    告乙○○、庚○○又將上開567 、568 號二筆土地，以1310
    萬元價格出賣予訴外人邱新發，並於95年8 月1 日移轉登記
    予邱新發完畢等情。業據原告提出新竹縣竹北市○○○段拔
    子窟小段567 、568 地號土地登記謄本影本各二份為證，且
    有被告所提新竹縣竹北地政事務所民眾閱覽異動索引影本二
    份在卷可參，復為兩造所不爭執，堪信為真。
  (二)(1)易雄於87年5 月10日死亡，繼承人有原告丁○○，被告甲○○、乙○○、庚○○、丙○○及戊○○、己○○等七人繼
    承。被告甲○○於本件原告起訴後之97年1 月22日死亡，被
    告庚○○、丙○○及己○○、戊○○為其繼承人（原告丁○○、被告乙○○均拋棄繼承）。有戶籍謄本、繼承系統表、
    本院拋棄繼承准予備查函影本等件附卷可稽，且為兩造所不
    爭執。
    (2)甲○○、丙○○、丁○○、乙○○、庚○○等五人（下稱
    甲方），與被告己○○、戊○○二人（下稱乙方），曾於89
    年8 月1 日就被繼承人易雄有關系爭土地之遺產分配糾紛事
    宜簽訂協議書，有兩造所不爭執之協議書一份在卷可證。依
    該協遺書約定：「就被繼承人易雄有關竹北市○○○段拔子
    窟小段567 、568 、656 及717 地號等土地之遺產分配糾紛
    事宜，訂立本協議書，條款如後：一、有關被繼承人易雄上
    開遺產之分配糾紛事宜，甲方於簽訂本協議書同時給付乙方
    二人每人新台幣壹佰萬元。二、除前條之規定外，被繼承人
    易雄之上開遺產及權利，乙方不得享有及主張任何權利，且
    乙方不得再對甲方有任何之騷擾、恐嚇或主張、請求，亦不
    得提起民、刑事訴訟、告訴等。」。
    (3)被告丙○○於本院審理時稱：「系爭兩筆土地，是我父親
    得肺癌，證人辛○○有親自來家裡問父親好幾次，證人辛○○問我父親說新竹的土地以後要由誰處理，父親跟他說希望
    如果他走了之後，直接交給被告甲○○處理，所以系爭兩筆
    土地證人辛○○等我父親過世後，轉讓給母親之後，母親再
    以贈與方式過戶給我們。」（見本院96年9 月10日言詞辯論
    筆錄）、「當初是戊○○恐嚇母親，說一定要拿出二百萬元
    ，也就是因為這個原因，母親才會做出這個協議書，後來我
    們賣給買主，是贈與的部分，媽媽沒有贈與給丁○○。」云
    云（見本院97年9 月16日言詞辯論筆錄）。
    (4)被告甲○○生前到庭陳稱：「我先生生病，兒子就是務農
    很辛苦，土地給證人辛○○做，不跟他拿錢，土地是我們買
    的，但證人辛○○住在那裡。（妳先生有無交代土地要如何
    處理？）我先生說他如果死了之後，都給我處理，因為我有
    出一些錢，我先生說土地分給小孩，他說小孩一人分一塊，
    才比較不會計較。（原告訴訟代理人：請問被告甲○○，你
    方才說妳先生過世前說小孩一人一塊地，你是否有給原告丁○○一塊地？）原告丁○○小時候我再帶，現在會跟我凶，
    我之前有拿柒拾伍萬給她，原告嫌少，要再拿給她，但我說
    原告如果這麼壞我不給她，原告不甘心，就說要告我。我是
    用錢給原告，但沒有給地。（原告訴訟代理人：請問被告甲○○，原告說她照顧你七、八年，有無此事？）原告是有照
    顧我，但沒有照顧那麼久，要用錢都跟我拿。原告照顧我大
    約四、伍年，但原告吃、穿都是跟我拿錢，現在原告說要拿
    兩百多萬，要兄弟們拿出來，他們哪有錢。」等語（見本院
    96年9 月10日言詞辯論筆錄）。
    (5)被告乙○○到庭陳稱：「（賣給邱新發的價款，七十八萬
    元部分，是有交給原告？）頭款每人都拿七十八萬元，每人
    再扣十萬元給仲介，每人實拿六十八萬元，原告也有拿，因
    為是被告丙○○拿到錢分給我們，原告丁○○說當初丙○○
    打電話給丁○○要給他這筆錢，原告說他人在桃園，要丙○○將錢先寄在我這裡，原告晚上就來我家拿。：：都沒有簽
    收，我的小孩、先生都有看到。：：：媽媽沒有將土地贈與
    給原告，只贈與給我們三個，後來土地賣得時候，原告常常
    會跟母親吵架，母親認為原告不孝，但是賣土地的第一筆款
    項還是願意分給原告七十八萬元，後來母親認為原告不孝，
    就不給原告了。」（見本院97年9 月16日言詞辯論筆錄）。
    (6)被告戊○○到庭陳稱：「這筆土地是由我父親易雄，已經
    死亡十一年了，為我父親遺產，丁○○沒有拋棄，是我爸爸
    遺留下來的，結果弟弟跟媽媽將土地賣掉，賣壹仟多萬元，
    將丁○○應得的部分減少，只給五十八萬元，其他人都得二
    百多萬，我沒有分，當初因為遺產父親土地起糾紛，所以才
    會協議，我與己○○各投資壹佰萬元，我們是用壹佰萬元定
    存解約來投資的，我爸死後，遺產發生問題，我與己○○跟
    我媽及其他人達成協議，將我們原本投資的壹佰萬元還我們
    。這協議書是在我爸爸死後才達成協議的。：：：：當初這
    土地是我與爸，還有二個弟弟一起跟辛○○接觸過，這土地
    也是辛○○介紹的，當出錢壹仟二或壹仟三百萬元是從我父
    親戶頭領出轉到買主那邊，爸爸也有包紅包給辛○○，這土
    地買後由辛○○做，我們也沒有收租金，鄭先生所言有些老
    實有些不老實。這土地經過別的仲介公司賣給第三人後，我
    媽也包紅包給辛○○，當初父母沒有將財產登記夫妻財產制
    ，原告也沒有拋棄，原告該拿的部分被我媽、弟弟分掉，現
    在我媽也死了，我覺得不公平，原告告這訴訟也是我要她來
    告的。（從爸爸戶頭轉帳錢買土地，為何又說你跟弟弟各出
    壹佰萬元來買土地？）當時我剛好假釋出來，八十三年三月
    二十四日，我回來沒多久，我爸給我及我弟各定存壹佰萬元
    ，過沒幾個月，跟辛○○接洽後，說要將錢拿回去，要投資
    這土地，才會變成我三兄弟各壹佰萬元拿回爸爸戶頭，由爸
    戶頭去買土地。（如何證明這壹佰萬元是要給你們的，而不
    是借名在你們戶頭名下而已？）因為我爸有三、四千萬元，
    不需要脫產。」（見本院97年10月20日言詞辯論筆錄）。
    (7)證人辛○○到庭證稱：「（這兩筆土地，567 、568 地號
    ，當初為何登記在你名下？）因為當初農民不能跨區買地，
    是我叔叔即易雄來跟我接觸買的。（知道實際是誰在買？）
    我不知道實際是誰買的，是否夫妻共有我不知道。（為何後
    來這兩筆土地移轉登記給甲○○？）因為易雄過世，我不知
    道，是甲○○自己來向我要土地權狀、印鑑證明，我沒有將
    印鑑章交給他們，是有蓋一些文件。（易雄在八十七年五月
    十日死亡，為何隔了二年後才辦登記給甲○○？）我也不知
    道，當時有限制，是甲○○自己來找我要的，她說可以辦過
    戶了。（知道土地到底是誰出錢買的？）我真的不知道。只
    知道是易雄來跟我接洽，登記在我名下而已。土地也有被限
    制過戶。（八十九年六月三十日移轉土地登記給甲○○，是
    不是因為易雄曾經表示要將這兩筆土地要交給甲○○處理？
    ）我沒問過他，他也沒有跟我說過。（告以要旨並提示偵查
    卷九十五年他字6180號95年11月1 日筆錄）為何剛才所言與
    偵查卷所言不同？）他太太沒有與我接觸，但有一起出面，
    都是易雄講話，跟我洽談的。（為何跟檢察官講說是他們夫
    妻一起買下的？）我是說他們夫妻一起下來找我，都是由易
    雄與我交談的，錢是易雄交給我的，內部誰出錢我不知道。
    ：：：：：接洽土地時被告從來沒有見過，他另二個弟弟有
    陪他爸爸、媽媽下來過，但是也都沒有意見，戊○○我從來
    沒有接洽過。」等語（見本院97年10月20日言詞辯論筆錄）
    (8)原告曾告其母甲○○涉嫌侵占，經檢察官偵查後，已對被
    告甲○○為不起訴處分，有台灣板橋地方法院檢察署95年度
    偵字第27586 號不起訴處分書一份在卷足參，並經本院調閱
    偵查卷查明屬實。
    (9)綜上所述，系爭567 、568 地號二筆土地，究系易雄一人
    出資購買？抑或易雄與甲○○夫妻共同出資購買？易雄有無
    將其回復登記請求權讓與甲○○？兩造互有爭議；再據證人
    辛○○之證言，亦僅能證明係易雄、甲○○夫妻一同出面前
    往與其談購買系爭土地事宜，主要則由易雄洽談，究竟何人
    出錢購買，伊並不知情，且當初因為農民不能跨區買地，故
    將系爭二筆土地登記在辛○○名下。易雄於87年5 月10日死
    亡後，前開系爭567 及568 地號之土地，辛○○應被告甲○○之要求，於89年6 月30日以買賣為原因，移轉登記為甲○○所有；後又因被告己○○、戊○○主張對該系爭土地當初
    購買時，曾各投入100 萬元，而爭議不休，兩造乃於89年8
    月1 日就系爭土地之達成協議，由被告甲○○、丙○○、丁○○、乙○○、庚○○五人（甲方）給付己○○、戊○○（
    乙方）各100 萬元，並約定己○○、戊○○日後不得對系爭
    土地享有及主張任何權利，且不得再對甲方有任何騷擾、恐
    嚇或主張、請求，亦不得提起民、刑事訴訟、告訴等，此益
    徵兩造對於系爭567 及568 地號之土地，是否由易雄一人出
    資購買，而屬於易雄之遺產？確有爭議甚明，否則被告己○○、戊○○既係取回伊等先前購買系爭土地時投資款項各10
    0 萬元，又何需放棄該等土地如果為遺產所得繼承分配之權
    利？再者，就系爭567 及56 8地號之「土地所有權」，始終
    未登記在易雄名下，於易雄87年5 月10日死亡時，已難認為
    係屬其遺產，縱使確係由易雄一人出資購買土地，因故借名
    登記在辛○○名下，亦屬被繼承人易雄之全體繼承人對於訴
    外人辛○○就系爭56 7及568 地號二筆土地有「登記回復請
    求權」，而並非該等土地所有權甚明。況「解釋當事人之契
    約，應以當事人立約當時之真意為準，而真意何在，又應以
    過去事實及其他一切證據資料為斷定之標準，不能拘泥文字
    致失真意。」最高法院39年台上字第10 53 號判例可資參照
    ；兩造上開協議書雖載有：就被繼承人易雄有關系爭土地之
    遺產分配糾紛事宜簽訂協議書等字樣，然參酌上開事證，仍
    尚難認系爭567 、568 二筆土地即為被繼承人易雄之遺產。
  (三)按「繼承，因被繼承人死亡而開始」、「繼承人自繼承開始
    時，除本法另有規定外，承受被繼承人財產上之一切權利、
    義務」民法第1147條、第1148條定有明文。又「繼承，因被
    繼承人死亡而開始，且繼承人自繼承開始時，除本法另有規
    定外，承受被繼承人財產上之一切權利、義務，民法第1147
    條、第1148條定有明文。所謂繼承權被侵害，必須於繼承開
    始時，自命為繼承人之人，有行使遺產上權利之事實存在。
    若於繼承開始後，始發生此事實，則其所侵害者，為繼承人
    已取得之權利，而非侵害繼承權，自無民法第1146條之適用
    」最高法院90年台上字第1202號著有判決。上開系爭567 、
    568 二筆「土地所有權」，於易雄於87年5 月10日死亡時，
    尚難認係被繼承人易雄之遺產，業見前述，既非屬易雄之遺
    產，此等繼承開始時不屬於被繼承人易雄之權利，無從由其
    繼承人概括繼承，被告甲○○於嗣後處分由自己單獨取得（
    89 年6月30日）系爭567 及578 地號兩筆土地所有權，贈與
    並移轉登記應有部分予被告乙○○、庚○○、丙○○（89年
    11 月16 日），及其又與被告乙○○、庚○○、丙○○共同
    出賣並移轉登記予訴外人邱新發（95年8 月1 日），均屬處
    分自己名義之土地所有權，上開土地既非易雄之遺產，要難
    認原告就此處分或贈與，有何繼承權受侵害可言。則原告主
    張：被告乙○○、庚○○、丙○○及甲○○等四人事後出售
    系爭土地二筆予訴外人邱新發得款1, 310萬元，致原告之繼
    承權有被侵害，依民法第1146條繼承回復請求權對於被告為
    請求（如先位聲明），即有未洽，難予准許。
  (四)再者，按「按繼承人有數人時，在分割遺產前，各繼承人對
    於遺產全部為公同共有，為民法第1151條所明定。繼承人因
    繼承而取得之遺產，於受侵害時，其所生之損害賠償債權，
    乃公同共有債權。此損害賠償債權既為全體繼承人公同共有
    ，則繼承人即公同共有人中一人或數人，請求就自己可分得
    之部分為給付，仍非法之所許。上訴人自承其請求被上訴人
    分配該系爭存款遺產，為被上訴人所拒，聲請調解亦未成立
    ；從而上訴人請求被上訴人就上述債權按其應繼分計算可分
    得金額對伊賠償，於法自有未合。」最高法院87年台上字第
    2473號判決可資參照。是以，縱使認係爭竹北市○○○段拔
    子窟小段567 、568 號二筆土地，係由易雄一人單獨出資購
    買，因故登記在訴外人辛○○名下，於易雄死亡時，其應繼
    財產實係全部共同繼承人對於訴外人辛○○就竹北市○○○
    段拔子窟小段567 及578 地號兩筆土地因借名登記所生之「
    登記回復請求權」，訴外人辛○○應甲○○之要求，將系爭
    兩筆土地移轉登記予甲○○，及如有原告所另主張被告甲○○與乙○○、庚○○、丙○○共同以贈與系爭土地之手段，
    將原告排除在外，縱有侵害原告，亦屬有無侵害原告是否本
    得依公同共有所繼承之「登記回復請求權」，即此債權有無
    遭侵害之問題，而此等債權侵害之請求權基礎亦非民法第18
    4 條第一項前段所規定之範疇，是原告主張「依民法第18 4
    條第1 項前段及第185 條共同侵權行為等規定對於被告為請
    求連帶賠償」，則於法未合；況該系爭兩筆土地因借名登記
    所生之「登記回復請求權」，在分割前均屬全體繼承人公同
    共有，從而，縱使認系爭土地出賣後所得之價款，被告甲○○未按其應繼分配予原告，侵害原告權利，原告亦僅為繼承
    人即公同共有人中一人，其請求就自己應繼分為計算可分得
    部分之出賣價款，揆諸前揭說明，仍非法之所許。
  (五)綜上所述，(1)原告主張因被告甲○○、丙○○、庚○○及乙○○等四人出售系爭土地予訴外人邱新發，得款1,310 萬元
    ，未按其應繼分比例分給原告，侵害原告之繼承權，依民法
    第1146條繼承回復請求權對於被告為請求（如前述先位聲明
    ）；(2)及另主張被告甲○○、乙○○、庚○○、丙○○，共
    同以贈與系爭土地之手段，而將原告排除在外，共同侵害原
    告之財產權，依民法第184 條第1 項前段及同法第185 條請
    求被告等連帶賠償原告（如前述後位聲明），均為無理由，
    應予駁回。原告之訴既經駁回，其假執行之聲請，即失所依
    附，不應准許。
肆、兩造其餘之陳述及所提其他證據，與判決之結果無影響，自
    不須逐一斟酌論述，併此敘明。
伍、結論：本件原告之訴為無理由，依民事訴訟法第385 條第1
    項前段、第78條，判決如主文。
中    華    民    國    98    年    2     月    2     日
                     家事法庭  法  官  劉大衛
以上正本係照原本作成
如對本判決上訴，須於判決送達後20日內向本院提出上訴狀，並
按他造人數提出繕本。
中    華    民    國    98    年    2     月    2     日
                               書記官  高玉彬

司法院資訊處製作；財團法人民間司法改革基金會備份。
